ACORDAO-COMPLETO-2370224

ACÓRDÃO 12528/2019 ATA 42/2019 - SEGUNDA CÂMARA

VISTOS, relatados e discutidos estes autos de tomada de contas especial instaurada pelo então Ministério da Cultura (MinC) em desfavor da Casa de Petrópolis - Instituto de Cultura, além da sua presidente (Maria Lysia Vieira de Carvalho) , diante da parcial impugnação dos dispêndios inerentes ao Convênio 44/1999 destinado à "realização de obras civis no 1° e 2° pavimentos da Casa de Petrópolis, aquisição de equipamentos/mobiliários para implementação de atividades artísticas e culturais, em Petrópolis/RJ" a partir do aporte de recursos federais sob o valor de R$ 100.972,50, tendo a vigência do ajuste sido estipulada para o período de 22/10/1999 a 19/2/2000;
ACORDAM os Ministros do Tribunal de Contas da União, reunidos em Sessão da 2ª Câmara, ante as razões expostas pelo Relator, em:
9.1. determinar o arquivamento da presente tomada de contas especial, sem o julgamento de mérito, ante os elementos de convicção até aqui obtidos pelo TCU, nos termos dos arts. 169, VI, e 212 do RITCU, diante da falta dos pressupostos de constituição e desenvolvimento válido e regular do processo em face do subjacente prejuízo ao pleno exercício da ampla defesa pelos responsáveis; e
9.2. determinar que a unidade técnica envie a cópia do presente Acórdão, com o Relatório e a Proposta de Deliberação, aos responsáveis, para ciência.

Tomada de Contas Especial instaurada pelo então Ministério da Cultura (MinC) em desfavor da Casa de Petrópolis - Instituto de Cultura e de sua presidente, Sra. Maria Lysia Vieira de Carvalho, diante da parcial impugnação dos dispêndios inerentes ao Convênio 44/1999 destinado à realização de obras civis no 1° e 2° pavimentos da Casa de Petrópolis, aquisição de equipamentos/mobiliários para implementação de atividades artísticas e culturais, em Petrópolis/RJ a partir do aporte de recursos federais sob o valor de R$ 100.972,50, tendo a vigência do ajuste sido estipulada para o período de 22/10/1999 a 19/2/2000.

Segunda Câmara

então Ministério da Cultura (extinto).

3. Responsáveis: Casa de Petrópolis - Instituto de Cultura (CNPJ 02.995.361/0001-40); e Maria Lysia Vieira de Carvalho (CPF XXX.159.307-XX).

13.1. Ministros presentes: Ana Arraes (Presidente), Aroldo Cedraz e Raimundo Carreiro.
13.2. Ministro-Substituto presente: André Luís de Carvalho (Relator).

ANDRÉ DE CARVALHO

Trata-se de tomada de contas especial instaurada pelo então Ministério da Cultura (MinC) em desfavor da Casa de Petrópolis - Instituto de Cultura, além da sua presidente (Maria Lysia Vieira de Carvalho) , diante da parcial impugnação dos dispêndios inerentes ao Convênio 44/1999 destinado à "realização de obras civis no 1° e 2° pavimentos da Casa de Petrópolis, aquisição de equipamentos/mobiliários para implementação de atividades artísticas e culturais, em Petrópolis/RJ" a partir do aporte de recursos federais sob o valor de R$ 100.972,50, tendo a vigência do ajuste sido estipulada para o período de 22/10/1999 a 19/2/2000.
2.	Após a análise do feito, o auditor federal da SecexTCE lançou o seu parecer à Peça 33, com a anuência dos dirigentes da unidade técnica (Peças 34 e 35) , nos seguintes termos:
	" (...) 2. O Convênio 44/1999 foi firmado no valor de R$ 126.216,00, sendo R$ 100.972,50 à conta da concedente e R$ 25.243,50 referentes à contrapartida do convenente (peça 2, p. 68) . Teve vigência de 22/10/1999 a 19/2/2000 (peça 2, p. 77) , com prazo final para apresentação das contas em 28/2/2000 (peça 2, p. 73) .  Os recursos foram liberados por meio da ordem bancária a seguir indicada:
	Ordem Bancária
	Data
	Valor (R$) 
	Conta CEF (ag. 0188) 
	Peça/Página

	1999OB002166
	10/11/1999
	100.972,50
	31351-8
	 (Peça 2, p. 87) 

3.	A prestação de contas enviada pela ex-presidente da CPIC, Sra. Maria Lysia Vieira de Carvalho, em 18/12/2000 (peça 2, p. 99-151; e peça 3, p. 2-22) , foi analisada conclusivamente por meio do Parecer Financeiro 153/2016 (peça 5, p. 77-81) , de 16/12/2016, que sugeriu a aprovação parcial da prestação de contas no montante de R$ 42.076,22 referente aos recursos repassados, bem como a reprovação do valor nominal de R$ 58.896,28, relativo a gastos impugnados (notas fiscais vencidas, itens não previstos no Plano de Trabalho e saques para pagamentos de mais de um fornecedor) e, ainda, à reprovação da quantia atualizada de R$ 16.213,70, referente aos rendimentos financeiros não auferidos.
4.	O fundamento para a instauração desta tomada de contas especial, conforme apontado no Relatório de Tomada de Contas Especial 34/2017 (peça 8, p. 18-22) , foi a impugnação parcial de despesas realizadas e a não aplicação dos recursos transferidos no mercado financeiro.
5.	Diante do não saneamento das irregularidades apontadas e da não devolução dos recursos, instaurou-se a tomada de contas especial. O Relatório de Tomada de Contas Especial (peça 8, p. 18-22) atribuiu à Sra. Maria Lysia Vieira de Carvalho,  solidariamente com a CPIC, a responsabilidade pelo débito no valor histórico de R$ 58.896,28 (acrescido da quantia atualizada de R$ 16.213,70, referente aos rendimentos financeiros não auferidos) , decorrente das irregularidades a seguir indicadas:
	Origem do Débito
	Data 
	Valor (R$) 
	Valor Atualizado (R$) 
8/2/2017

	Notas fiscais vencidas
	24/11/1999
	16.000,00
	124.876,86

	Itens não previstos no Plano de Trabalho
	03/12/1999
	4.932,95*
	34.858,50

	Saques em espécie
	25/01/2000
	37.963,33
	264.093,43

	Rendimentos não auferidos
	-
	-
	16.262,55

	Total
	-
	58.896,28
	440.019,34

*já descontados R$ 1.291,34, oriundo de outras fontes.
6.	O Relatório de Auditoria 383/2018 do Ministério da Transparência e Controladoria-Geral da União (peça 8, p. 8-11) ratificou o posicionamento do tomador de contas, considerando como motivação para a instauração desta tomada de contas especial a impugnação parcial de despesas realizadas. Após serem emitidos o Certificado de Auditoria, o Parecer do Dirigente do Órgão de Controle Interno e o Pronunciamento Ministerial (peça 8, p. 3, 4, 12 e 14) , o processo foi remetido a este Tribunal.
7.	A instrução inicial do feito (peça 14) , dissentindo em parte das conclusões do Tomador de Contas, excluiu do cômputo do débito a parcela de R$ 16.000,00 relativa às notas fiscais emitidas após o prazo de validade, pela empresa Dois Um Produções Ltda., tendo em vista que a área técnica do Instituto do Patrimônio Histórico e Artístico Nacional - IPHAN atestou o cumprimento do objeto do convênio (peça 5, p. 49-55) . Para tanto, ponderou-se que a emissão de notas fiscais com prazo de validade vencido constitui falha formal que, isoladamente, não caracteriza a ocorrência de dano ao Erário, ressaltando que as referidas notas constaram da Relação de Pagamentos (peça 2, p. 111) , e seus valores foram identificados no extrato bancário (peça 2, p. 125) e na prestação de contas apresentada pela responsável (peça 2, p. 99-151, e peça 3, p. 2-22) .
8.	Já, com relação aos dispêndios realizados em desacordo com o Plano de Trabalho, e também quanto aos saques em espécie, a instrução inicial (peça 14) acompanhou as conclusões do Tomador de Contas, conforme o excerto a seguir:
19. 	Quanto ao subitem 15 ´b´ retro, valores a serem reprovados por estarem em desacordo com o plano de trabalho, temos que o apontado art. 7° inciso XII alínea 'c' da IN/STN 1/1997 estabelece textualmente:
	Art. 7º O convênio conterá, expressa e obrigatoriamente, cláusulas estabelecendo:
	...
	XII - o compromisso do convenente de restituir ao concedente o valor transferido atualizado monetariamente, desde a data do recebimento, acrescido de juros legais, na forma da legislação aplicável aos débitos para com a Fazenda Nacional, nos seguintes casos:
	...
	c) quando os recursos forem utilizados em finalidade diversa da estabelecida no convênio.
ou seja, à luz desse instrumento legal não há como discordar do entendimento contido no Parecer Financeiro 153/2016 que os impugnou.
20.	 Dessa forma permanecem os valores a seguir tabelados, reprovados na prestação de contas apresentada por estarem em desacordo com o plano de trabalho:
	Itens não previstos no Plano de Trabalho *
	Data
	Valor (R$) 
	D/C

	Enceradeira industrial (NF 4376) 
	03/12/1999
	350,00
	D

	Aparelho de fax (NF 001059) 
	09/02/2000
	450,00
	D

	Impressão de ingressos (NF 027522) 
	11/02/2000
	250,00
	D

	Folhetos e folders (NF 027721) 
	11/02/2000
	2.370,00
	D

	Recursos oriundos de outras fontes
	19/02/2000
	1.291,34
	C

	Vinho (NF000301) 
	24/03/2000
	111,00
	D

	Material de Expediente (NF016403) 
	05/06/2000
	177,35
	D

	Material de Expediente (NF016404) 
	05/06/2000
	364,70
	D

	Divulgação da exposição (NF 649) 
	21/06/2000
	1.050,00
	D

	Material de Escritório (NF 017011) 
	11/07/2000
	51,24
	D

	Divulgação da Exposição (NF 789) 
	28/07/2000
	1.050,00
	D

	Valor total original
		4.932,95
	-

* (Nota do Auditor: acrescentada a primeira coluna para melhor entendimento) .
21.	 Quanto ao subitem 15 'c' retro, saques em espécie, a jurisprudência desta Corte de Contas é pacífica no sentido de que não basta o cumprimento do objeto para se firmar o juízo de regularidade no trato do dinheiro público, mas se faz necessário demonstrar que tal execução se deu à conta dos recursos destinados à tal fim (Acórdão 734/2014-TCU-Primeira Câmara, 3882/2014-2ª Câmara e 95/2013-Plenário) .
22.	 É imperativo, portanto, o estabelecimento de nexo de causalidade entre os recursos captados e a destinação que lhes foi dada, afastando-se por completo a possibilidade de consecução do objeto com fontes outras que não os recursos em questão.
23.	 A movimentação dos recursos, por meio de saques em espécies, além de contrariar as normas específicas (art. 20 da IN/STN 1/1997) , impossibilita o estabelecimento do nexo de causalidade entre origem e aplicação dos recursos, não havendo provas de que o objeto teria sido realizado com os recursos captados.
24. A comprovação do nexo causal é imprescindível para que se possa considerar cumprido o objeto do convênio, conforme pacificado na jurisprudência do TCU (Acórdão 9953/2016-TCU-Segunda Câmara, Relator André de Carvalho; Acórdão 8938/2015-TCU-Segunda Câmara, Rel.  André de Carvalho; Acórdão 6968/2014-TCU-Primeira Câmara Rel. Bruno Dantas; Acórdão 7240/2012-TCU-Segunda Câmara Rel. Augusto Nardes; Acórdão 1477/2012-TCU-Segunda Câmara Rel. Ana Arraes; Acórdão 1438/2010-TCU-Primeira Câmara, Rel. Augusto Nardes; Acórdão 220/2009-TCU-Segunda Câmara| Rel. André de Carvalho; Acórdão 2342/2008-TCU-Segunda Câmara Rel. Benjamin Zymler; Acórdão 1362/2008-TCU-Primeira Câmara Rel. Augusto Nardes; Acórdão 1888/2007-TCU-Primeira Câmara Rel. Marcos Bemquerer e Acórdão 706/2003-TCU-Segunda Câmara Relator Guilherme Palmeira) .
25.	 É cabível imputação de débito, mesmo com os serviços tendo sido realizados, uma vez que se não se demonstrou que aqueles teriam sido executados à conta dos recursos captados, uma vez que não basta a comprovação da execução do objeto para se firmar o juízo de regularidade no trato do dinheiro público, mas se faz necessário demonstrar que aqueles teriam sido executados com os recursos destinados para tais fins. 
26.	 Assim, permanecem impugnados os saques em espécie, em observância ao art. 20 da IN/STN 1/1997, no montante nominal de R$ 37.963,33 conforme tabela seguinte:
	Nº Cheque *
	Data
	Valor (R$) 
	D/C

	609689
	25/01/2000
	2.000,00
	D

	609690
	02/02/2000
	1.135,00
	D

	000005
	17/02/2000
	2.000,00
	D

	000008
	03/03/2000
	680,00
	D

	000013
	11/04/2000
	5.000,00
	D

	000024
	10/07/2000
	3.500,00
	D

	000029
	20/07/2000
	730,00
	D

	000030
	24/07/2000
	1.000,00
	D

	000032
	26/07/2000
	1.000,00
	D

	000034
	28/07/2000
	4.000,00
	D

	000035
	02/08/2000
	2.000,00
	D

	000038
	04/08/2000
	4.500,00
	D

	000039
	10/08/2000
	1.200,00
	D

	000041
	18/08/2000
	1.000,00
	D

	000043
	23/08/2000
	1.500,00
	D

	000045
	14/09/2000
	750,00
	D

	000046
	20/09/2000
	4.500,00
	D

	000047
	29/09/2000
	1.468,33
	D

		Valor total original
	37.963,33
	-

* (Nota do Auditor: acrescentada a primeira coluna para melhor entendimento) 
9.	Diante disso, concluiu-se pela responsabilização solidária da Sra. Maria Lysia Vieira de Carvalho com a Casa de Petrópolis - Instituto de Cultura (CPIC) , pelo débito de R$ 42.896,28 (R$ 4.932,95 + R$ 37.963,33) , decorrente da irregularidade a seguir discriminada:
	Irregularidade: Não aprovação da Prestação de Contas em razão da realização de despesas não previstas no Plano de Trabalho, bem como de pagamentos de diversos credores utilizando saques em pecúnia, por conta do Convênio 44/1999.
10.	Com base na delegação de competência do relator deste feito, Ministro Substituto André Luís de Carvalho (Portaria-GAB-MINS-ALC Nº 1, de 30/7/2014) , foram realizadas as citações dos responsáveis solidários, conforme abaixo indicado:
	a) Sra. Maria Lysia Vieira de Carvalho
	Ofício nº 
	Data do ofício
	Data de recebimento 
	Nome do recebedor 
	Fim do Prazo para defesa
	Defesa Apresentada 

	2065/2018
 (peça 17) 
	4/10/2018
	25/10/2018
	Reinaldo Queiroz
	9/12/2018*
	11/12/2018
 (peças 25-32) 

*prazo prorrogado (p. 21) 
	b) Casa de Petrópolis - Instituto de Cultura (CPIC) 
	Ofício nº 
	Data do ofício
	Data de recebimento 
	Nome do recebedor 
	Fim do Prazo para defesa
	Defesa Apresentada 

	2064/2018
 (peça 18) 
	4/10/2018
	29/10/2018
	Carlos Amaral
	13/11/2018
	-

11.	Transcorrido o prazo regimental, a Casa de Petrópolis - Instituto de Cultura (CPIC) manteve-se inerte, devendo, portanto, ser considerada revel, com o prosseguimento do processo, de acordo com o art. 12, § 3º, da Lei 8.443/1992.
12.	Por sua vez, a Sra. Maria Lysia Vieira de Carvalho, após ter deferida a prorrogação de prazo por trinta dias (peça 21) , apresentou suas alegações de defesa, composta de arrazoado (peça 25) e anexos contendo matérias jornalísticas acerca da Casa de Petrópolis (peças 26-32) .
EXAME TÉCNICO
13.	Previamente à análise das alegações de defesa da Sra. Maria Lysia Vieira de Carvalho, formula-se algumas considerações acerca da validade da citação endereçada à Casa de Petrópolis - Instituto de Cultura (CPIC) , e também dos efeitos da revelia a ela atribuídos.
	Da validade das notificações
14.	Preliminarmente, cumpre tecer breves considerações sobre a forma como são realizadas as comunicações processuais no TCU. A esse respeito, destacam-se o art. 179, do Regimento Interno do TCU (Resolução 155, de 4/12/2002) e o art. 4º, inciso III, § 1º, da Resolução TCU 170, de 30 de junho de 2004, in verbis:
Art. 179. A citação, a audiência ou a notificação, bem como a comunicação de diligência, farse-ão:
I - mediante ciência da parte, efetivada por servidor designado, por meio eletrônico, fac-símile, telegrama ou qualquer outra forma, desde que fique confirmada inequivocamente a entrega da comunicação ao destinatário;
II - mediante carta registrada, com aviso de recebimento que comprove a entrega no endereço do destinatário;
III - por edital publicado no Diário Oficial da União, quando o seu destinatário não for localizado;
 (...) 
Art. 3º As comunicações serão dirigidas ao responsável, ou ao interessado, ou ao dirigente de órgão ou entidade, ou ao representante legal ou ao procurador constituído nos autos, com poderes expressos no mandato para esse fim, por meio de:
I - correio eletrônico, fac-símile ou telegrama;
II - servidor designado;
III - carta registrada, com aviso de recebimento;
IV - edital publicado no Diário Oficial da União, quando o seu destinatário não for localizado, nas hipóteses em que seja necessário o exercício de defesa'.
Art. 4º. Consideram-se entregues as comunicações:
I - efetivadas conforme disposto nos incisos I e II do artigo anterior, mediante confirmação da ciência do destinatário;
II - realizadas na forma prevista no inciso III do artigo anterior, com o retorno do aviso de recebimento, entregue comprovadamente no endereço do destinatário;
III - na data de publicação do edital no Diário Oficial da União, quando realizadas na forma prevista no inciso IV do artigo anterior.
§ 1º O endereço do destinatário deverá ser previamente confirmado mediante consulta aos sistemas disponíveis ao Tribunal ou a outros meios de informação, a qual deverá ser juntada ao respectivo processo.
 (...) 
15.	Bem se vê, portanto, que a validade da citação via postal não depende de que o aviso de recebimento seja assinado pelo próprio destinatário da comunicação, o que dispensa, no caso em tela, a entrega do AR em ´mãos próprias´. A exigência da norma é no sentido de o Tribunal verificar se a correspondência foi entregue no endereço correto, residindo aqui a necessidade de certeza inequívoca. 
16.	Não é outra a orientação da jurisprudência do TCU, conforme se verifica dos julgados a seguir transcritos:
São válidas as comunicações processuais entregues, mediante carta registrada, no endereço correto do responsável, não havendo necessidade de que o recebimento seja feito por ele próprio (Acórdão 3648/2013-TCU-Segunda Câmara, Relator Ministro JOSÉ JORGE) ;
É prescindível a entrega pessoal das comunicações pelo TCU, razão pela qual não há necessidade de que o aviso de recebimento seja assinado pelo próprio destinatário. Entregandose a correspondência no endereço correto do destinatário, presume-se o recebimento da citação. (Acórdão 1019/2008-TCU-Plenário, Relator Ministro BENJAMIN ZYMLER) ;
As comunicações do TCU, inclusive as citações, deverão ser realizadas mediante Aviso de Recebimento - AR, via Empresa Brasileira de Correios e Telégrafos, bastando para sua validade que se demonstre que a correspondência foi entregue no endereço correto. (Acórdão 1526/2007-TCU-Plenário, Relator Ministro AROLDO CEDRAZ) .
17.	A validade do critério de comunicação processual do TCU foi referendada pelo Supremo Tribunal Federal, nos termos do julgamento do MS-AgR 25.816/DF, por meio do qual se afirmou a desnecessidade da ciência pessoal do interessado, entendendo-se suficiente a comprovação da entrega do ´AR´ no endereço do destinatário:
EMENTA: AGRAVO REGIMENTAL. MANDADO DE SEGURANÇA. DESNECESSIDADE DE INTIMAÇÃO PESSOAL DAS DECISÕES DO TRIBUNAL DE CONTAS DA UNIÃO. ART. 179 DO REGIMENTO INTERNO DO TCU. INTIMAÇÃO DO ATO IMPUGNADO POR CARTA REGISTRADA, INICIADO O PRAZO DO ART. 18 DA LEI nº 1.533/51 DA DATA CONSTANTE DO AVISO DE RECEBIMENTO. DECADÊNCIA RECONHECIDA. AGRAVO IMPROVIDO.
O envio de carta registrada com aviso de recebimento está expressamente enumerado entre os meios de comunicação de que dispõe o Tribunal de Contas da União para proceder às suas intimações.
O inciso II do art. 179 do Regimento Interno do TCU é claro ao exigir apenas a comprovação da entrega no endereço do destinatário, bastando o aviso de recebimento simples.
18.	No caso vertente, a citação de cada um dos responsáveis se deu em endereços provenientes de pesquisas de endereços realizadas pelo TCU (item 8) , de forma bastante zelosa, tendo se efetuado as notificações em endereços provenientes das bases de dados do Tribunal e da Receita Federal. A entrega dos ofícios citatórios nesses endereços ficou comprovada.
	Da revelia 
19.	Nos processos do TCU, a revelia não leva à presunção de que sejam verdadeiras todas as imputações levantadas contra os responsáveis, diferentemente do que ocorre no processo civil, em que a revelia do réu opera a presunção da veracidade dos fatos narrados pelo autor. Dessa forma, a avaliação da responsabilidade do agente não pode prescindir da prova existente no processo ou para ele carreada. 
20.	Ao não apresentar sua defesa, a Casa de Petrópolis - Instituto de Cultura (CPIC) deixou de produzir prova da regular aplicação dos recursos a ela disponibilizados, em afronta às normas que impõem aos gestores públicos a obrigação legal de apresentar, sempre que demandados pelos órgãos de controle, os documentos que demonstrem a correta utilização das verbas públicas, a exemplo do contido no art. 93 do Decreto-Lei 200/67: ´Quem quer que utilize dinheiros públicos terá de justificar seu bom e regular emprego na conformidade das leis, regulamentos e normas emanadas das autoridades administrativas competentes´. 
21.	Não obstante a revelia configurada neste processo, e em prestígio ao princípio da verdade real que informa os processos no TCU, foram os autos novamente compulsados, não se identificando quaisquer elementos que, eventualmente, pudessem afastar, ou ao menos mitigar, a responsabilização pelas irregularidades apontadas.
22.	Na sequência, dá-se início ao exame das alegações de defesa apresentadas pela Sra. Maria Lysia Vieira de Carvalho (peças 25-32) , com a exposição dos argumentos aduzidos, seguidos das respectivas análises.
23.	Registra-se que, antes de adentrar ao mérito, a defendente informou ser também cidadã canadense, além de brasileira, e que, nos onze anos de residência em Vancouver, naquele país, demonstrou, continuamente, probidade e empenho na divulgação da cultura brasileira, e que sua seriedade e dedicação à causa da comunidade brasileira, naquela região do Canadá, podem ser atestadas pelo atual cônsul brasileiro e seus antecessores. Acrescentou que, desde o ano de 2010, é a porta-voz do Conselho de Cidadãos Brasileiros da Costa Oeste do Canadá, órgão vinculado ao Ministério das Relações Exteriores. Informou, ainda, que, desde o ano de 2012, ocupa a vice-presidência da organização sem fins lucrativos Vancouver Latin American Cultural Centre (www.vlacc.ca) , onde administra dotações de recursos canadenses em prol da cultura brasileira.
24.	Informou, ainda, que o imóvel ocupado pela Casa de Petrópolis foi erigido em 1884, sendo protegido pelo Instituto do Patrimônio Histórico e Artístico Nacional - IPHAN, de modo que o projeto das obras civis realizadas no 1º e 2º pavimento do imóvel, através do Convênio 44/1999, foi fundamental na manutenção da integridade física do prédio, ´único em seu estilo´.
	Alegação 1 (peça 25, p. 3) : 
 (...) houve o pleno cumprimento do objeto do convênio.
	Essa questão foi reconhecida não só pelo IPHAN e pelo Ministério da Cultura, como também pela própria Unidade Técnica (...) 
	Análise:
25.	De fato, conforme registrado na instrução inicial do feito (peça 14) , a área técnica do Instituto do Patrimônio Histórico e Artístico Nacional - IPHAN atestou o cumprimento do objeto do convênio (peça 5, p. 49-55) , não remanescendo qualquer questionamento acerca disto.
26.	Contudo, a irregularidade que se imputa à responsável não se relaciona ao cumprimento do objeto pactuado no Convênio 44/1999. Ao contrário, refere-se a irregularidades na sua execução decorrentes da realização de despesas não previstas no Plano de Trabalho, bem como de pagamentos de diversos credores utilizando saques em pecúnia, por conta do Convênio 44/1999, em contrariedade ao art. 7° inciso XII alínea ´c´, e art. 20, da IN/STN 1/1997 (vide 8, itens 19 e 20 da transcrição) .
27.	Constata-se, portanto, que a alegação em exame não se presta a afastar as irregularidades atribuídas à responsável, devendo ser rejeitada.
	Alegação 2 (peça 25, p. 4-6) :
	Cinge controvérsia, no entanto, sobre a vislumbrada ausência de nexo causal entre a origem e aplicação dos recursos sacados em espécie, e o suposto desvio de objeto decorrente da aquisição de itens não constantes no plano de trabalho.
	(...) 
Em que pese o entendimento levantado pela Unidade Técnica, a ocorrência de pagamentos em espécie, de per si, não representa fator irremediável que, automaticamente, impede a demonstração do nexo causal e enseja a reprovação das contas e condenação em débito.
 (...) em havendo elementos outros capazes de demonstrar conexão entre os valores sacados e a despesa realizada, subsiste incólume e presente o nexo causal.
 (...) a correlação dos pagamentos com as despesas é plenamente vislumbrável.
 (...) todas as despesas foram realizadas no tempo dos saques e demonstradas por notas fiscais devidamente identificadas com o número do convênio.
	Análise:
28.	Os argumentos acima expostos foram aduzidos no intuito de alegar que a realização de saques da conta do Convênio 44/1999, para pagamentos de despesas em espécie, não obstou o estabelecimento do nexo causal entre suas receitas e despesas (vide 8, itens 21-26 da transcrição) . 
29.	Nessa linha, a defesa buscou amparo nos Acórdão 5423/2017-TCU-Segunda Câmara e 9056/2017 - Primeira Câmara,	 nos quais restou assentado que a realização de saques da conta bancária específica não configura ´óbice intransponível´ à comprovação do nexo causal entre receitas e despesas do convênio, desde que comprovado que o destino dos recursos tenha sido aquele previsto na norma ou no ajuste firmado. 
30.	Outrossim, em remissão ao Acórdão 12472/2016-TCU-Segunda Câmara, afirmou que 'todas as despesas foram realizadas no tempo dos saques e demonstradas por notas fiscais devidamente identificadas com o número do convênio' (grifos do original) .
31.	O mencionado Acórdão 12472/2016-TCU-Segunda Câmara admitiu, excepcionalmente, a aceitação de pagamentos em espécie, ´nas situações em que se comprove conexão entre as despesas e os desembolsos realizados no convênio, demonstrando a respectiva correlação temporal entre as notas fiscais, a emissão dos cheques e o avanço físico do empreendimento, além de evidências do processo licitatório realizado para tal finalidade e da entrega do objeto´.
32.	De fato, a jurisprudência do TCU evoluiu no sentido de admitir que, em situações excepcionais, a comprovação do nexo causal entre receitas e despesas de convênios não se veja obstada pela realização de saques da conta bancária específica, para pagamentos em espécie, devendo, para tanto, ser demonstrada a pertinência dos dispêndios realizados com os objetivos pactuados no ajuste, bem como a contemporaneidade destes com os saques efetuados na conta corrente específica.
33.	No intuito de verificar a alegada contemporaneidade dos saques efetuados com as despesas por eles suportadas, correlaciona-se os cheques sacados para pagamento em espécie (vide 8, item 26 da transcrição) com as notas fiscais registradas na Relação de Pagamentos apresentada na prestação de contas (peça 2, p. 111-121) , senão vejamos:
Tabela I
	CHEQUES
	NOTAS FISCAIS

	Nº 
	Data
	Valor (R$) 
	Nº
	Valor (R$) 
	Emissão (pç/p) 

	609689
	25/01/2000
	2.000,00
	001606
	607,50
	10/5/2000 (3/118) 

				001640
	406,35
	1/6/2000 (4/1) 

				000584
	930,35
	5/6/2000 (4/13) 

	609690
	02/02/2000
	1.135,00
	004808 
	1.135,00
	-

	000005
	17/02/2000
	2.000,00
	000228
	108,00
	5/6/2000 (4/11) 

				004891
	112,50
	15/6/2000 (4/23) 

				001677
	443,90
	20/6/2000 (4/27) 

				001689
	504,60
	24/6/2000 (4/31) 

				001699
	458,20
	30/6/2000 (4/41) 

				028470
	372,00
	-

	000008
	03/03/2000
	680,00
	001923
	319,59
	-

				000358
	65,00
	30/6/2000 (4/43) 

				009160
	20,00
	30/6/2000 (4/37) 

				008175
	56,00
	-

				001711
	84,00
	6/7/2000 (4/51) 

				001663
	24,90
	-

				009260
	50,00
	26/7/2000 (4/83) 

				001666
	12,00
	26/7/2000 (4/81) 

	000013
	11/04/2000
	5.000,00
	001706
	737,70
	4/7/2000 (4/47) 

				2873
	2.020,00
	27/7/2000 (4/85) 

				004542
	347,75
	28/7/2000 (4/93) 

	000024
	10/07/2000
	3.500,00
	001178
	10,41
	27/7/2000 (4/89) 

	000029
	20/07/2000
	730,00
	-
	-
	-

	000030
	24/07/2000
	1.000,00
	-
	-
	-

	000032
	26/07/2000
	1.000,00
	-
	-
	-

	000034
	28/07/2000
	4.000,00
	-
	-
	-

	000035
	02/08/2000
	2.000,00
	-
	-
	-

	000038
	04/08/2000
	4.500,00
	003141
	289,00
	26/9/2000 (5/41) 

				011204
	4.029,92
	18/10/2000 (5/47) 

	000039
	10/08/2000
	1.200,00
	-
	-
	-

	000041
	18/08/2000
	1.000,00
	-
	-
	-

	000043
	23/08/2000
	1.500,00
	-
	-
	-

	000045
	14/09/2000
	750,00
	-
	-
	-

	000046
	20/09/2000
	4.500,00
	-
	-
	-

	000047
	29/09/2000
	1.468,33
	-
	-
	-

	Valor total de saques: 37.963,33
	Valor total de NF correlacionadas: 13.144,67

34.	Estabelecido o cotejo entre as notas fiscais identificadas e os cheques que, supostamente, as teriam custeado, pode-se verificar que inexiste a contemporaneidade entre as datas dos dispêndios efetuados e os saques dos cheques correspondentes, alegada pela defesa. Em alguns casos, o interregno verificado entre os eventos é de quatro meses (cheques 609689, 000005, 000008) .
35.	Com efeito, ao realizar saques da conta bancária específica para o pagamento de fornecedores e prestadores de serviços em datas futuras distantes, a responsável impossibilitou o estabelecimento da necessária correlação entre os pagamentos efetuados, os documentos de despesa apresentados e a execução do objeto, ainda que as notas fiscais apresentadas tenham a indicação do número do convênio, como é o caso.
36.	Diante disso, cai por terra o argumento de que ´todas as despesas foram realizadas no tempo dos saques´. A total ausência de conexão temporal entre os saques em espécie e as notas fiscais a eles associadas, na Relação de Pagamentos (peça 2, p. 111-121) , afasta a hipótese de excepcionalidade contemplada no Acórdão 12472/2016-TCU-Segunda Câmara, acima referida (item 31) .
37.	Portanto, considerando que as notas fiscais discriminadas na Tabela I não puderam ser correlacionadas aos saques realizados da conta específica do Convênio 44/1999, para fins de analogia com a hipótese tratada no Acórdão 12472/2016-TCU-Segunda Câmara, conclui-se que a alegação em exame deva ser rejeitada, subsistindo a configuração original dessa parcela do débito, no valor de R$ 37.963,33.
	Alegação 3 (peça 25, p. 7) :
 (...) há erronia na planilha de despesas não comprovadas, apresentada pelo Ministério da Cultura, denotando incerteza em relação a quantificação exata do suposto débito.
Exemplo pode ser visto no item 3.3 do Parecer Financeiro, que trata de despesas realizadas e carentes de identificação dos cheques correspondentes: os itens referentes as NF 496 e NF 000333 foram devidamente identificados na planilha de prestação de contas como sendo correspondentes, respectivamente, aos cheques 000.0001 e 000.022 (item 21 da página 113 e item  47 da pg. 118) , sendo que os referidos cheques nem sequer constam na relação de cheques impugnados. (grifos do original) 
	Análise:
38.	Embora se verifique a indicação equivocada das notas fiscais 496 e 000333 na tabela que integra o item 3.3 do Parecer Financeiro nº 05/2016-CPCON/CGEX/SPOA/SE/MinC (peça 5, p. 60) , tal como apontado pela defesa, importa destacar que essa ocorrência não trouxe qualquer prejuízo à responsável, na medida em que os cheques a elas correspondentes (000.001 e 000.002 - peça 2, p. 113) não foram efetivamente impugnados na presente TCE. 
39.	Por conseguinte, o equívoco não comprometeu a composição dessa parcela do débito imputado à responsável (saques em espécie) e, tampouco, pode levar a dúvidas quanto à eficácia e correção da sistemática adotada pela equipe do MinC para tanto. A partir da atenta leitura às peças dos autos a seguir reproduzidas, pode-se verificar que a ´incerteza´ em relação à quantificação exata dessa parcela do débito - circunstância que foi expressamente reconhecida no subitem ´3.5.e´ do Parecer Financeiro nº 153/2016-CPCON/CGEX/SPOA/SE/MinC (peça 5, p. 80) - decorreu de omissão da responsável em atender a diligência dos técnicos do Ministério para apresentar os elementos necessários para viabilizar a emissão do parecer financeiro conclusivo, como se demonstrará a seguir, não podendo ser atribuída ao MinC, como pretendeu fazer crer a defesa.
40.	Para a melhor compreensão dos fatos, reproduz-se a seguir excertos das seguintes peças que integram os autos:
	- Parecer Financeiro nº 05/2016-CPCON/CGEX/SPOA/SE/MinC (peça 5, p. 59-69) 
3.2 A prestação de contas, acostada às fls. 110 a 187, foi encaminhada por meio de expediente s/nº datado de 18/09/2000 e o convenente foi diligenciado pelo Ofício n° 1550/2007/CPCON/CGCON/DGI à fl. 196, a atender o item V - Falhas e Impropriedades - da Informação nº 358/2007/CPCON/CGCON/DGI às fls. 192 a 195, que apontou a falta das cópias dos comprovantes de despesas e a ausência de uma das páginas da relação de pagamentos, onde deveriam constar os itens 97 a 124.
3.3 Em resposta, a convenente enviou cópias dos comprovantes das despesas efetuadas com recursos do concedente e listagem dos mesmos, totalizando em R$ 102.077,17, fls. 208, 254 e 302, mas não substituem a relação de pagamentos completa, pois não apresentam a correspondência entre as despesas e os cheques emitidos. Os comprovantes listados na tabela abaixo carecem de identificação dos cheques correspondentes: (Grifou-se) 
- Ofício nº 22/2016-CPCON/CGEXE/SPOA/SE/MinC, de 12/2/2016 (peça 5, p. 71-73) 
2. Durante a análise da prestação de contas foi detectada a necessidade de envio dos documentos, abaixo elencados para viabilizar a emissão do parecer financeiro conclusivo:
a) Nova relação de pagamentos que demonstre as despesas listadas na tabela abaixo em correspondência com seus respectivos cheques: (Grifou-se) 
- Parecer Financeiro nº 153/2016-CPCON/CGEX/SPOA/SE/MinC (peça 5, p. 80) 
3.4 Com base na documentação complementar enviada e, após parecer técnico favorável (fls. 346 a 349) , foi emitido o Parecer Financeiro n° 22/2016- CPCON/CGEXE/SPOA/SE/MinC, fls. 358 a 363, que apontou novas impropriedades, as quais foram comunicadas ao convenente por meio do Oficio n° 22/2016- CPCON/CGEXE/SPOA/SE/MinC, fls. 364 a 365, recebido no domicílio da ex-presidente da instituição em 19/02/2016, conforme Aviso de Recebimento à fl. 393. 
3.5 Tendo em vista a omissão na resposta às diligências, realizamos a presente análise com base nos documentos disponíveis nos autos e consideramos abaixo as pendências restantes, mencionadas no Parecer Financeiro nº 05/2016-CPCON/CGEX/SPOA/SE/MinC:
a) Não foi enviada uma nova relação de pagamentos, de modo que durante a análise, procedemos à tentativa de conciliar os cheques com as notas fiscais emitidas, não sendo possível a correspondência total e exata devido ao saque em espécie de alguns cheques, o que será discutido adiante;
 (...) 
e) Quanto aos saques em espécie, e tendo em vista a impossibilidade de conciliação dos comprovantes citados no item 3.3 do Parecer Financeiro nº 05/2016- CPCON/CGEXE/SPOA/SE/MinC, fl. 358, foram identificados outros cheques sacados, além daqueles citados no referido parecer. Na tabela abaixo constam os cheques que devem ser impugnados em observância ao art. 20 da IN/STN n° 01/1997, no montante nominal de R$ 37.963,33 que, corrigido monetariamente e acrescido dos juros legais resulta em R$ 261.883,32, de acordo com o demonstrativo de débito em anexo. (Grifou-se) 
41.	Como se pode depreender dos excertos reproduzidos, a incerteza em relação à quantificação dessa parcela do débito (saques em espécie) decorreu de omissão da própria responsável que deixou de encaminhar a relação de pagamentos completa, demonstrando a correspondência entre as despesas e os cheques emitidos, a qual foi requerida, em um primeiro momento, pelo Ofício n° 1550/2007/CPCON/CGCON/DGI e, posteriormente, pelo Ofício nº 22/2016-CPCON/CGEXE/SPOA/SE/MinC.
42.	Por conseguinte, não foi possível a conciliação total e exata dos cheques com as notas fiscais emitidas, em razão dos saques em espécie efetuados pela responsável, tal como apontado no Parecer Financeiro nº 153/2016-CPCON/CGEX/SPOA/SE/MinC. Sem embargo disso, o aludido parecer ressalta que, posteriormente, foram identificados outros cheques sacados para pagamentos em espécie, além daqueles originalmente apontados no Parecer Financeiro nº 05/2016-CPCON/CGEX/SPOA/SE/MinC, perfazendo essa parcela do débito, quantificada em R$ 37.963,33, conforme indicado no quadro a seguir:
	Nº Cheque
	Valor (R$) 
	Parecer 05/2016
	Parecer 153/2016

	609689
	2.000,00
	X
	
	609690
	1.135,00
		X

	000005
	2.000,00
	X
	
	000008
	680,00
	X
	
	000013
	5.000,00
	X
	
	000024
	3.500,00
	X
	
	000029
	730,00
		X

	000030
	1.000,00
		X

	000032
	1.000,00
		X

	000034
	4.000,00
		X

	000035
	2.000,00
		X

	000038
	4.500,00
	X
	
	000039
	1.200,00
		X

	000041
	1.000,00
		X

	000043
	1.500,00
		X

	000045
	750,00
		X

	000046
	4.500,00
		X

	000047
	1.468,33
		X

	Total
	37.963,33
		
43.	Portanto, entende-se que a alegação não se presta a alterar as imputações dirigidas à defendente, razão pela qual se propugna por sua rejeição.
	Alegação 4 (peça 25, p. 7-11) :
De igual modo, merece atenção o lapso temporal havido entre a execução do convênio e o chamamento da Defendente: dezenove anos.
 (...) 
Com efeito, o Tribunal de Contas da União, quando da prolação do Acórdão 1441/2016-TCU-Plenário, decidiu, em sede de incidente de uniformização de jurisprudência, que o prazo para o exercício da sua pretensão punitiva é de dez anos, contados a partir da ocorrência do dano e interrompidos com a determinação da citação.
No entanto, a referida decisão (não unânime, diga-se de passagem) considerou que, como a Lei Orgânica do Tribunal de Contas da União era silente no tocante a prazos prescricionais, deveria ser aplicado o prazo geral previsto no ordenamento jurídico e regulamentado pelo Código Civil.
Olvidou-se, no entanto, que diferentemente das relações privadas que se encontram sob a égide do Código Civil, as relações que contam com a participação da Administração Pública têm como regra geral as trazidas no processo administrativo. 
E foi considerando isso que o Supremo Tribunal Federal decidiu, em sede Mandado de Segurança nº 32201/DF, que a prescrição no âmbito do TCU é administrativa e se submete, portanto, ao prazo de cinco anos.
 (...) 
Logo, cotejando os precedentes colacionados, tem-se como prescrita (senão decaída, conforme entendimento do STJ) a pretensão do TCU, que busca a responsabilização por um hipotético dano ao erário supostamente ocorrido há quase vinte anos, por meio de um processo de natureza administrativa que foge a exceção contida no art. 37, § 5º da Constituição da República.
	Análise:
44.	Verifica-se que a defesa buscou se socorrer em entendimentos recentes do Supremo Tribunal Federal (Mandado de Segurança 32.201/DF) e do Superior Tribunal de Justiça (REsp 1480350/RS) , no sentido de que a prescrição da pretensão punitiva do TCU submete-se ao prazo quinquenal estabelecido na Lei 9.873/1999, em vez do prazo geral de prescrição estabelecido no art. 205 do Código Civil (dez anos) , adotado no Acórdão 1441/2016-TCU-Plenário, proferido no incidente de uniformização de jurisprudência instaurado para retomar as discussões acerca do prazo prescricional das sanções aplicadas pelo Tribunal de Contas da União (TC Processo 030.926/2015-7) .
45.	A esse respeito, o TCU já firmou o entendimento de que ´não prospera a tese de prescrição da pretensão punitiva amparada no Mandado de Segurança 32.201/DF, em que se assinalou que a prescrição quinquenal da pretensão punitiva do TCU seria regida pela Lei 9.873/1999. Isto porque, a referida decisão em caso concreto pelo STF não representa mudança definitiva de posicionamento da Corte, e também porque o acórdão não foi prolatado com efeito vinculante e eficácia erga omnes, de forma que seus efeitos não transcenderam os limites da lide.´ (Acórdão 3539/2019-TCU-Primeira Câmara) .
46.	Não obstante, verifica-se que, no presente caso, ocorreu a prescrição da pretensão punitiva do TCU com base no entendimento fixado pelo Acórdão 1441/2016-TCU-Plenário, uma vez que as irregularidades em apuração na presente TCE tiveram início em 3/12/1999, com a aquisição de item não previsto no Plano de Trabalho (vide 8, item 20 da transcrição) , sendo o ato que determinou a citação do responsável datado de 4/10/2018. Por conseguinte, ao final da presente instrução, deixar-se-á de propor a aplicação de multa à responsável (art. 57 ou 58 da Lei 8.443/1992) .
47.	Vale lembrar que o reconhecimento da prescrição da pretensão punitiva do TCU não implica o afastamento do débito a ser eventualmente confirmado na presente instrução, porquanto as ações de ressarcimento movidas pelo Estado contra os agentes causadores de danos ao Erário são imprescritíveis, nos termos do art. 35, § 5º, da Constituição Federal e da Súmula TCU 282 (Acórdão 3306/2019-TCU-Segunda Câmara) .
	Alegação 5 (peça 25, p. 11-15) :
O processo de contas não pode afrontar os princípios do contraditório, da ampla defesa, da fundamentação, da segurança jurídica, da razoável duração do processo, da proporcionalidade e da dignidade da pessoa humana.
 (...) tendo transcorrido longo decurso de tempo entre o fato gerador do processo de contas e a primeira notificação do responsável para se defender, haverá comprometimento da realização do processo de controle, uma vez que a demora acaba por inviabilizar a defesa efetiva do responsável e, por conseguinte, o próprio julgamento do processo de contas.
 (...) a impossibilidade do processo constituir-se e desenvolver-se com uma defesa efetiva, em prejuízo do exercício da ampla defesa, gera a impossibilidade material de julgamento do processo, atraindo a incidência do dispositivo regimental do Tribunal de contas da União, que também pode ser analogicamente aplicável aqui, referente à ausência de pressuposto de desenvolvimento válido e regular do processo, que conduz ao respectivo arquivamento sem julgamento de mérito, por força do que dispõem o inciso II do artigo 169 e o artigo 212 do Regimento Interno do TCU.
No caso em tela, a Defendente foi citada para se defender quase 20 anos após o fato gerador, comprometendo claramente sua defesa, diante da dificuldade de buscar documentos e constituir provas de fatos ocorridos há quase duas décadas.
No caso dos autos, especificamente, a convenente teve sua capacidade de defesa prejudicada pela morosidade no desenvolvimento do processo.
Ora, a suposta irregularidade é de 1999.
A primeira notificação, onde fora requerido o envio de documentação tida como faltante, data de 4 de dezembro de 2007.
O parecer financeiro onde, enfim, se afirma haver impropriedades na prestação de contas dos recursos conveniados é de dezembro de 2016.
A citação para apresentação de alegações de defesa junto ao TCU é de outubro de 2018.
 (...) no presente caso, em face da inviabilidade - provocada pela Administração - de uma defesa técnica efetiva, torna-se necessário o arquivamento do processo ou o julgamento pela regularidade de suas contas.
48.	Em suma, a alegação em tela girou em torno de suposto prejuízo à responsável, no exercício do contraditório e da ampla defesa , tendo em vista o longo interregno de tempo entre os fatos ensejadores do processo de contas e os chamamentos processuais a ela dirigidos, para saneamento e defesa dos fatos apurados. Em amparo ao argumento, foram apontados julgados nos quais o TCU reconheceu que a demora na apreciação das contas do convenente inviabiliza a produção de defesa (Acórdãos 920/2005, 2750/2005, 285/2006, 459/2006, 1425/2006, todos da Primeira Câmara; e 368/2009 - Segunda Câmara) 
49.	Diante do alegado prejuízo processual, a responsável afirmou que a ´demora´ teria inviabilizado sua ´defesa efetiva´, gerando ´impossibilidade material de julgamento do processo´, o que, no seu entender, ensejaria a possibilidade de arquivamento do processo pela ausência de pressuposto de desenvolvimento válido e regular do processo, nos termos do art. 212 do Regimento Interno do TCU.
50.	Em que pese se mostrar inconteste e lamentável a ´demora´ havida no processamento da presente TCE em sua fase interna, ainda no âmbito do MinC, tal circunstância não conduz à presunção de que tenha ocorrido prejuízo à produção de defesa, incumbindo à parte o ônus de prova-lo. A jurisprudência selecionada do TCU contempla precedentes nesse sentido, senão vejamos:
O mero transcurso do tempo não é razão suficiente para o trancamento das contas. É preciso que, além disso, haja fundadas razões para supor que o direito à defesa tenha ficado prejudicado. O prejuízo à defesa não é presumido, deve ser provado. (Acórdão 729/2014-TCU-Plenário) 
O mero transcurso do tempo não acarreta, em toda e qualquer situação, prejuízo à ampla defesa ou à constituição do contraditório, devendo a configuração de tal prejuízo ser analisada em cada caso concreto, sob pena de violar-se a regra da imprescritibilidade das ações de cobrança de dano ao erário. (Acórdão 1258/2019-TCU-Plenário; 3457/2017 - Segunda Câmara) 
O longo transcurso de tempo entre a ocorrência da irregularidade e a instauração da tomada de contas especial não implica, automaticamente, sua nulidade. Uma vez instaurada, o largo interregno temporal apenas enseja o julgamento pela iliquidez das contas caso reste comprovado que, por este motivo, tenham sido prejudicados o contraditório e a ampla defesa do responsável. (Acórdão 139/2017-TCU-Plenário) 
51.	É certo que a jurisprudência da Corte de Contas contempla inúmeros precedentes em sentido diverso, tais como os apontados na peça de defesa em tela. De acordo com esses julgados, a excessiva delonga na análise da prestação de contas de convênios, bem como na instauração e processamento da TCE, ainda em sua fase interna, são suficientes para caracterizar o prejuízo à produção de defesa.
52.	Por sua vez, é de se considerar que o interregno verificado entre a celebração e o início de execução do Convênio 44/1999, e a primeira notificação acerca das irregularidades apuradas na prestação de contas, em 4/12/2007 (peça 3, p. 32) é de oito anos. Esse período, embora longo, é inferior ao prazo de dez anos, entre a data provável do dano e a primeira notificação válida dos responsáveis pela autoridade administrativa competente, adotado pelo TCU como limite para dispensar a instauração da tomada de contas especial, de acordo com o art. 6º, inciso II, da IN TCU 71/2012.
53.	O mencionado dispositivo assim estabelece:
IN TCU 71/2012 (com a redação dada pela IN TCU 76/2016) 
	Art. 6º Salvo determinação em contrário do Tribunal de Contas da União, fica dispensada a instauração da tomada de contas especial, nas seguintes hipóteses:
I - (...) 
II - houver transcorrido prazo superior a dez anos entre a data provável de ocorrência do dano e a primeira notificação dos responsáveis pela autoridade administrativa competente.
54.	Cumpre rememorar que a regra do arquivamento foi concebida em face de numerosos precedentes, nos quais o longo interregno entre a ocorrência dos fatos e a primeira notificação do responsável resultou em prejuízo ao exercício do contraditório e da ampla defesa.
55.	Portanto, ainda que se refira a situação diversa (dispensa de instauração de TCE) , entende-se que o art. 6º, inciso II, da IN TCU 71/2016, ao fixar o prazo de dez anos para a hipótese regulada, estabeleceu um parâmetro de razoabilidade para aferir se houve efetivo prejuízo à produção de defesa, em situações em que não se disponha de outros elementos para tanto, como é o caso dos autos. 
56.	Por oportuno, vale destacar que nem mesmo a regra do art. 6º, inciso II, da IN TCU 71/2012 tem sua aplicação de forma incondicionada, devendo, em cada caso, ser constatada a ocorrência do efetivo prejuízo à racionalidade administrativa, à economia processual, à ampla defesa e ao contraditório (Acórdão 2850/2016-TCU-Plenário e 461/2017 - Primeira Câmara) .
57.	Feitas estas considerações, conclui-se que a alegação não deva ser acolhida, pois não se fez acompanhar de qualquer indício que, além do elemento temporal, pudesse corroborar a tese do prejuízo ao exercício da ampla defesa e do contraditório. Registra-se que, já em 2007, a responsável fora cientificada dos fatos irregulares a ela imputados, por intermédio do Ofício n° 1550/2007/CPCON/CGCON/DGI (peça 3, p. 32) , que encaminhou a diligência proposta na Informação nº 358/2007/CPCON/CGCON/DGI (peça 3, p. 28) , onde são mencionadas a incompletude da Relação de Pagamentos e a ausência de comprovantes fiscais. Isso é explicado no item 59.
	Alegação 6 (peça 25, p. 16-17) :
Cumpre considerar, ainda, a existência de possível extravio de documentação e, consequentemente, prejuízo à perquirição da verdade material.
Explica-se. No ano 2000, quando da prestação de contas, a Defendente apresentou, detalhadamente, a documentação inerente a gestão do convênio. Ainda assim, entre o final do ano de 2007 e início do ano de 2008, enquanto se comunicava, por e-mail, com uma representante do Ministério da Cultura, Srª Waldelainne de Sousa dos Santos, a Defendente fora novamente instada a apresentar a documentação.
Por certo, o extravio de documentos da prestação de contas - por parte da convenente - prejudica a defesa da Responsável que, como visto, anos após a prestação, teve o retrabalho de reenviar uma série de documentos a pedido do Ministério da Cultura.
Exemplo pode ser visto nas páginas 112/122, que tratam do Anexo V - Relação de Pagamentos, da prestação de contas apresentada em dezembro de 2000: do item 96 da planilha (pg. 116) , salta para o item 125 (122) , denotando, no mínimo, o extravio de uma página inteira contendo a discriminação de itens, despesas e suas respectivas origens, sendo que a quantidade de itens faltantes é compatível com o que vem sendo questionado no outrora referido item 3.3 do Parecer Financeiro. (Grifos do original) 
	Análise:
58.	Ao sustentar a ocorrência de ´possível extravio de documentos´, a responsável fez referência ao e-mail recebido da Sra. Waldelainne Santos, datado de 14/1/2008, no qual são solicitados comprovantes de despesas que foram emitidos em nome da Casa de Petrópolis, bem como a Relação de Pagamentos completa.
59.	Verifica-se nos autos que a responsável fora instada a apresentar a página faltante da Relação de Pagamentos, por intermédio do Ofício n° 1550/2007/CPCON/CGCON/DGI (peça 3, p. 32) , que encaminhou a diligência proposta na Informação nº 358/2007/CPCON/CGCON/DGI (peça 3, p. 28) .
60.	Portanto, não causa nenhuma estranheza que, em interação com o MinC, a solicitação dos referidos documentos tenha sido reiterada, pois a solicitação original não foi atendida pela responsável, conforme registrado no item 41 desta instrução. O fato não sugere o extravio de documentação, como pretende fazer crer a defesa.
61.	Já, com relação ao extravio de uma página inteira da Relação de Pagamentos apresentada na prestação de contas (peça 2, p. 111-121) , registra-se que o fato foi identificado no Parecer Financeiro nº 05/2016-CPCON/CGEX/SPOA/SE/MinC (peça 5, p. 59) , conforme excerto a seguir:
3.2 A prestação de contas, acostada às fls. 110 a 187, foi encaminhada por meio de expediente s/n datado de 18/09/2000 e o convenente foi diligenciado pelo Ofício n° 1550/2007/CPCON/CGCON/DGI à fl. 196, a atender o item V - Falhas e Impropriedades - da Informação nº 358/2007/CPCON/CGCONIDGI às fls. 192 a 195, que apontou a falta das cópias dos comprovantes de despesas e a ausência de uma das páginas da relação de pagamentos, onde deveriam constar os itens 97 a 124. (Grifou-se) 
62.	Assim, pode ser constatado que a ausência de página da Relação de Pagamentos deveu-se, unicamente, à inação da responsável que não providenciou sua inclusão na prestação de contas encaminhada ao Ministério e, tampouco, supriu a falta, quando instada para tanto por meio do Ofício n° 1550/2007/CPCON/CGCON/DGI (peça 3, p. 32) .
63.	Destarte, propõe-se que seja rejeitada a alegação.
	Alegação 7 (peça 25, p. 17-24) :
Os bens adquiridos foram aproveitados e revertidos à coletividade, estando, ainda, dentro do objetivo do convênio.
Fato é que apesar da irregularidade formal, não houve dolo ou culpa por parte da Defendente, tampouco prejuízo ao erário apto a ensejar a condenação da mesma.
 (...) 
Ausente o prejuízo ao erário, ausente está pressuposto essencial de constituição e desenvolvimento válido da TCE.
 (...) 
Repete-se: não houve locupletamento. Não houve prejuízo ao erário. O convênio foi devidamente executado, ainda que de forma diversa da contratada, sendo que o interesse público foi atendido. (Grifos do original) 
	Análise:
64.	Em amparo à alegação, a defesa colaciona excertos de acórdãos do TCU, nos quais a ausência de dano ao Erário resultou no arquivamento dos respectivos processos (Acórdão 9650/2017-TCU-Primeira Câmara; 1330/2012 - Plenário; 5662/2014 - Primeira Câmara; 51/2018 - Plenário; 2863/2010 - Plenário; 3385/2009 - Primeira Câmara; e 1753/2010 - 1ª Câmara) .
65.	É cediço que a inexistência de prejuízo ao Erário, quantificado ou quantificável, configura ausência de pressuposto de constituição do processo de TCE, que pode justificar o arquivamento do feito, sem julgamento de mérito, na forma prevista no art. 212 do Regimento Interno/TCU.
66.	Todavia, essa não é a situação que se está a tratar. Conforme restou demonstrado na instrução inicial do feito (peça 14) , a responsabilização da Sra. Maria Lysia Vieira de Carvalho, solidariamente com a CPIC, decorreu da realização de despesas não previstas no Plano de Trabalho e de pagamentos de diversos credores utilizando saques em espécie.
67.	Embora a responsável não tenha contestado especificamente a primeira ocorrência a ela imputada (realização de despesa não prevista no Plano de Trabalho) , é certo que a referida prática consiste em afronta ao art. 7º, inciso XII, ´c´, da IN STN 01/1997 e ao termo do Convênio 44/1999 (peça 2, p. 67-83) , que assim estabeleceu:
CLÁUSULA NONA- DA RESTITUIÇÃO DOS RECURSOS 
O CONVENENTE compromete-se a restituir o valor transferido e recolher o valor da contrapartida pactuada, atualizados monetariamente desde a data do recebimento, acrescido de juros legais, na forma da legislação aplicável aos débitos para com Fazenda Nacional, nos seguintes casos:
a) inexecução do objeto;
b) falta de apresentação da prestação de contas, no prazo exigido:
c) utilização dos recursos em finalidade diversa da estabelecida no CONVÊNIO, ainda que em caráter de emergência.
68.	O TCU considera que a aplicação de recursos de convênio na mesma finalidade, mas em objeto distinto, caracteriza desvio de objeto. Nesses casos de desvio de objeto, desde que mantida a finalidade do gasto, o débito pode ser afastado, sem prejuízo de manter-se o julgamento pela irregularidade das contas com aplicação de multa.
69.	No âmbito do MinC, foram emitidos os Pareceres Financeiros nos 05/2016 CPCON/CGEX/SPOA/SE/MinC (peça 5, p. 59-69) e 153/2016 CPCON/CGEX/SPOA/SE/MinC (peça 5, p. 80) , nos quais foram indicadas as aquisições dos seguintes itens sem previsão no Plano de Trabalho (vide 8, item 20 da transcrição) :
	Itens não previstos no Plano de Trabalho
	Data
	Valor (R$) 
	D/C

	Enceradeira industrial (NF 4376) 
	03/12/1999
	350,00
	D

	Aparelho de fax (NF 001059) 
	09/02/2000
	450,00
	D

	Impressão de ingressos (NF 027522) 
	11/02/2000
	250,00
	D

	Folhetos e folders (NF 027721) 
	11/02/2000
	2.370,00
	D

	Vinho (NF000301) 
	24/03/2000
	111,00
	D

	Material de Expediente (NF016403) 
	05/06/2000
	177,35
	D

	Material de Expediente (NF016404) 
	05/06/2000
	364,70
	D

	Divulgação da exposição (NF 649) 
	21/06/2000
	1.050,00
	D

	Material de Escritório (NF 017011) 
	11/07/2000
	51,24
	D

	Divulgação da Exposição (NF 789) 
	28/07/2000
	1.050,00
	D

	Valor total original
		4.932,95
	-

70.	A despeito da ausência de manifestação específica da responsável quanto a essa irregularidade, tem-se por razoável considerar que as despesas acima relacionadas - à exceção do vinho, por óbvio - alinham-se à finalidade do Convênio 44/1999, cujo objetivo consistiu na ´realização de obras civis no 1° e 2° pavimentos da Casa de Petrópolis, aquisição de equipamentos/mobiliários para implementação de atividades artísticas e culturais, em Petrópolis/RJ´ (peça 2, p. 67-84) . As aquisições acima discriminadas podem ser relacionadas à finalidade de ´implementação de atividades artísticas e culturais´, caracterizando o desvio de objeto.
71.	Por sua vez, a jurisprudência do TCU reconhece que ´o desvio de objeto constitui falta de natureza específica, considerada insuficiente para configurar a ocorrência de dano ao erário, conduzindo, como regra, ao julgamento pela regularidade com ressalva das contas dos gestores, sem imputação de débito´ (Acórdão 3515/2013-TCU-Segunda Câmara) . 
72.	Nessa linha, destaca-se da jurisprudência selecionada do TCU o enunciado do Acórdão 3719/2009-TCU-Primeira Câmara:
A aplicação de recursos repassados em finalidades compatíveis com o objeto do convênio, ainda que não exatamente na finalidade prevista, configura desvio de objeto, e não ausência de aplicação dos recursos. A ocorrência de desvio de objeto, sem a autorização do concedente, constitui infração, sem imputação de débito, mas com julgamento das contas pela irregularidade, com aplicação de multa. (Grifou-se) 
73.	Nesse contexto, considera-se razoável propor que a alegação da responsável seja acolhida quanto à parcela do débito alusiva às despesas não previstas no Plano de Trabalho, mantendo-se no cômputo total da dívida tão somente a parcela de R$ 111,00, relativa à aquisição de vinho.
74.	Em face da ocorrência da prescrição da pretensão punitiva do TCU, já tratada anteriormente (vide item 46) , o fato não será objeto de proposta de aplicação de multa à responsável, como preconizam os julgados do TCU.
75.	Já, com relação aos pagamentos de diversos credores mediante a realização de saques em espécie, não prospera a alegação de ausência de dano ao Erário.
76.	A questão já foi analisada precedentemente, nos itens 28 a 37 desta instrução. À luz dos elementos dos autos, e com o amparo de diversos julgados do TCU, demonstrou-se que a realização de pagamentos de diversos credores, utilizando saques em espécie, impede o estabelecimento do nexo de causalidade entre os saques realizados e a execução do objeto pactuado, prejudicando a comprovação do regular emprego dos recursos públicos, e fazendo surgir a presunção legal de débito a ser imputado aos responsáveis solidários, conforme entendimento predominante do TCU (e.g. Acórdão 771/2010-TCU-Plenário; 3005/2016 - Plenário; 53/2007 - Primeira Câmara; e 1549/2008 - Segunda Câmara) .
77.	Assim, propõe-se que a alegação em exame seja parcialmente acatada, conforme item 73 supra.
	Alegação 8 (peça 25, p. 24-25) :
É certo que a responsabilidade é o dever de assumir consequências jurídicas em razão da violação de outro dever jurídico. Adequada, também, a afirmação de que, para existir responsabilidade, um ato ilícito precisa estar claramente caracterizado.
Além disso, a responsabilidade em apuração é subjetiva, assim é necessário que se demonstre nos autos que determinada pessoa agiu com dolo ou culpa stricto sensu, para que se possa responsabilizá-la.
Nos autos do processo ora em análise não restou demonstrada sequer a culpa, lato sensu, da Defendente, razão pela qual sua responsabilização significaria admitir uma responsabilidade objetiva, o que - para o caso - não encontra respaldo no ordenamento jurídico.
Para que haja responsabilização do agente todos os seus requisitos precisam estar presentes, quais sejam: a) prática de ato ilícito na gestão de recursos federais por agente sob a jurisdição do tribunal, havendo ou não prejuízo ao erário; b) existência de dolo ou culpa como elemento subjetivo da ação; c) existência de nexo de causalidade entre a ação ou omissão do agente público ou privado e o resultado nocivo observado. 
Caso apenas um desses requisitos não esteja presente, a responsabilidade restará afastada.
 (...) 
Não houve ato ilícito. 
Não restou caracterizado dolo ou culpa.
Não há nexo causal, visto que suposta falha na prestação das contas não ocorreu, sendo plenamente vislumbrável a correlação entre as despesas realizadas, as notas emitidas e o avanço da obra. (Grifos do original) 
	Análise:
78. A jurisprudência do TCU é firme no sentido de que a responsabilização dos gestores de recursos públicos dá-se com base no art. 70, parágrafo único, da Constituição Federal, sendo de natureza subjetiva, seguindo a regra geral da responsabilidade civil. Para tanto, faz-se necessário o concurso de três pressupostos: i) ato ilícito na gestão de recursos públicos; ii) conduta dolosa ou culposa; e iii) nexo de causalidade entre o dano e o comportamento do agente. Admite-se a ocorrência de eventual excludente de culpabilidade, tal como inexigibilidade de conduta diversa ou ausência de potencial conhecimento da ilicitude (e.g. Acórdão 2420/2015-TCU-Plenário; 2781/2016 - Plenário) .
79. Assim, a apuração da responsabilidade subjetiva dá-se pela verificação do nexo de causalidade entre o ato ilícito e o comportamento do agente, independentemente de sua intenção, bastando que tenha atuado com culpa stricto sensu, para fazer surgir o dever de reparar o prejuízo causado ao Erário.
80. O recente Acórdão 2271/2019-TCU-Primeira Câmara, de relatoria do Ministro Augusto Sherman, expressa entendimento do TCU, ao qual se adequa o caso em apreço, senão vejamos:
Em decorrência do preceito constitucional estatuído no art. 70, parágrafo único, o gestor público tem o dever de comprovar a boa e regular aplicação dos recursos federais e, não o fazendo, há presunção de dano. Em matéria probatória, portanto, a presunção milita em favor do erário público. A culpa, a seu turno, decorre sobretudo da falta de diligência da gestora quanto à produção de documentos e sua guarda. 
81.	No caso vertente, ao contrário do que alega a defesa, a responsabilização da Sra. Maria Lysia Vieira de Carvalho pelas irregularidades apuradas na presente TCE resta devidamente caracterizada. 
82.	Na qualidade de gestora dos recursos do Convênio 44/1999, a responsável emitiu cheques para a realização de pagamentos em espécie, embora devesse saber da vedação que o art. 20 da IN/STN 01/1997 impõe a tal prática. Sua conduta inviabilizou a comprovação da regular aplicação dos recursos federais, em virtude da impossibilidade de estabelecimento da necessária correlação entre os recursos sacados da conta do convênio com as despesas pagas em espécie, conforme analisado precedentemente (itens 28-37) . 
83.	Restam evidenciados, portanto, o ato ilícito, a conduta da responsável e o nexo causal entre essa conduta e o dano ao Erário, que se presume a partir da não comprovação da boa e regular aplicação dos recursos. 
84.	Vale destacar que, relativamente aos saques para pagamentos em espécie (principal irregularidade tratada nesta TCE) , a defesa não logrou comprovar a alegada contemporaneidade entre as retiradas e as notas fiscais supostamente a elas correlacionadas na Relação de Pagamentos. Ao contrário, do simples cotejo entre os referidos elementos, resultou demonstrada o total descasamento entre as respectivas datas (saques e NFs) , conforme registrado nos itens 33 e 34 da presente instrução.
85.	Portanto, além de inequivocamente demonstrados os elementos que definem a responsabilização da gestora nestas contas especiais (ato ilícito, conduta e nexo de causalidade) , tem-se plenamente configurado o dano ao Erário.
86.	Por todas essas razões, entende-se que não deve prosperar a pretensão consubstanciada na alegação ora em exame, aduzida para tentar descaracterizar a responsabilização da Sra. Maria Lysia Vieira de Carvalho, na presente TCE.
	Alegações 9 (peça 25, p. 25-28) :
Desse modo, entende-se que a Defendente, na condição de presidente da CPIC, cumpriu e observou plenamente os deveres a ela imputados, agindo, ainda, de acordo com a orientação que havia recebido dos próprios Representantes do Ministério da Cultura.	
 (...) 
O resultado excedeu o objeto do convênio, gerando o mais importante grupo de exposições de artes plásticas no Brasil no tema do trabalho artístico feminino, ´Século das Mulheres´, que incluiu o trabalho de mais de 50 (cinquenta) artistas num panorama da questão de gênero e do olhar feminino, aclamado pela imprensa e apreciado por milhares de visitantes durante o período em que esteve aberta ao público. Uma outra exposição, não incluída no objeto do convênio, de esculturas nos jardins da casa, foi resultado direto do sucesso da primeira exposição.
As reportagens anexas reforça isso.
E a Defendente atuou ativamente para que esse ícone cultural brasileiro fosse preservado, de modo que de sua conduta sobressaem somente atenuantes.
 (...) 
As aquisições realizadas eram necessárias e guardavam pertinência subjetiva com o objeto do contrato. Muitos dos pagamentos realizados em espécie foram de valores muito baixos. Despesas em valores inferiores a R$ 30,00 (trinta reais) eram comuns (vide, por exemplo, pgs. 300, 30210, 318) , de modo que não seria razoável exigir da Defendente que emitisse um cheque para cada gasto mínimo, como, por exemplo, a retratada na nota fiscal da página 302, no valor de R$ 6,00 (seis reais) .
Não houve irregularidade. Depara-se, quando muito, com uma irregularidade formal que, ao final e na prática, não ocasionou dano.
A irregularidade formal perpetrada não gerou dano ao erário, de modo que, como visto, não há sequer que, na hipótese de manutenção dos autos na modalidade de Tomada de Contas, imputar débito ou julgar pela irregularidade das contas da Defendente. (Grifos do original) 
	Análise:
87.	A defendente encerrou suas alegações ressaltando que o resultado do Convênio 44/1999 ´excedeu´ os objetivos pactuados, enfatizando aspectos já tratados ao longo da presente instrução.
88.	No entanto, cabem algumas observações a essas derradeiras alegações.
89.	Primeiramente, não se discorda que o Convênio 44/1999 chegou a bom termo, sendo alcançados os objetivos nele propostos, conforme restou evidenciado nos autos e na presente instrução (item 25) .
90.	Contudo, não se pode concordar com a alegação de que a responsável, ´na condição de presidente da CPIC´, tenha observado e cumprido plenamente os deveres a ela incumbidos. Como já dito anteriormente, justamente por estar na referida condição de presidente, à responsável não era dado desconhecer as normas de regência do Convênio 44/1999, em especial os arts. 7º, inciso XII, ´c´, e 20, ambos da IN STN 01/1997, bem como o próprio termo do ajuste (peça 2, p. 67-83) , cuja inobservância resultou em dano ao Erário, em virtude da utilização de saques para pagamentos em espécie, e também para a aquisição de itens não previstos no Plano de Trabalho.
91.	Ademais, não há qualquer evidência de que tenha agido de acordo com a orientação que havia recebido dos próprios representantes do MinC. Se assim fosse, teriam sido atendidas as diligências formuladas nos Ofícios nos 1550/2007/CPCON/CGCON/DGI (peça 3, p. 32) e 22/2016-CPCON/CGEXE/SPOA/SE/MinC, de 12/2/2016 (peça 5, p. 71-73) , contribuindo com o esclarecimento das impugnações havidas na TCE.
92.	Outro ponto a ser contraditado refere-se à alegada ´pertinência subjetiva´ entre os saques da conta bancária específica e os pagamentos em espécie realizados. Como visto nos itens 28 a 37 desta instrução, não se verificou a contemporaneidade entre as datas dos dispêndios efetuados e os saques dos cheques correspondentes, alegada pela defesa, o que resultou na impossibilidade de estabelecimento da necessária correlação entre os pagamentos efetuados, os documentos de despesa apresentados e a execução do objeto. Por conseguinte, não há que se falar em ´pertinência subjetiva´.
93.	Portanto, em face de toda a análise que ora se conclui, não se sustentam as alegações de que as ocorrências tratadas nesta TCE revestiram-se de caráter meramente formal, não resultando em dano ao Erário, como pretendido pela defesa. 
94.	Como já dito, não se questiona que o objeto foi executado, contudo, a ausência de nexo entre os recursos federais e as despesas faz nascer a presunção de débito, na medida em que não se pode afirmar que para o atingimento das metas não tenham concorrido recursos de outras fontes.
95.	Assim, propõe-se que essas derradeiras alegações sejam rejeitadas.
CONCLUSÃO
96.	Conforme a análise promovida nos itens 13 a 90 desta instrução, as alegações de defesa apresentadas pela Sra. Maria Lysia Vieira de Carvalho (peças 25 a 32) não se prestaram a afastar as irregularidades a ela atribuídas, na gestão do Convênio 44/1999. Por essa razão, entende-se que a responsável, juntamente com a Casa de Petrópolis - Instituto de Cultura (CPIC) , que optou pela revelia, devam ter suas contas julgadas irregulares e sejam condenadas, solidariamente, ao pagamento do débito apurado nos autos, na forma da proposta de encaminhamento adiante formulada.
97.	No entanto, em face das peculiaridades do caso analisado e, sobretudo, considerando o entendimento do TCU, fixado no Acórdão 3719/2009-TCU-Primeira Câmara (vide item 72) , propõe-se o acolhimento parcial das alegações de defesa apresentadas quanto à realização de despesas não previstas no Plano de Trabalho, remanescendo da parcela do débito correspondente tão somente o valor de R$ 111,00, relativo à aquisição de vinho, o que é incompatível com a utilização de recursos públicos.
98.	No que tange ao exame da boa-fé da responsável, para fins de concessão de novo prazo para o recolhimento do débito sem a incidência de juros de mora (art. 202 do Regimento Interno do TCU) , entende-se que a análise empreendida não permite reconhecê-la em relação à Sra. Maria Lysia Vieira de Carvalho. Com efeito, ao emitir cheques para pagamentos em espécie, sem qualquer conexão temporal destes com as despesas supostamente correspondentes, a responsável deu causa a dano ao Erário, decorrente da impossibilidade em comprovar a boa e regular aplicação dos recursos do Convênio 44/1999.
99.	Por fim, verifica-se a ocorrência da prescrição da pretensão punitiva do TCU, nos termos do Acórdão 1441/2016-TCU-Plenário, conforme analisado nos itens 46 e 47 desta instrução.
PROPOSTA DE ENCAMINHAMENTO
100.	Diante do exposto, submete-se os autos à consideração superior, propondo ao Tribunal:
	a) acolher parcialmente as alegações de defesa apresentadas pela Sra. Maria Lysia Vieira de Carvalho; 
a) com fundamento nos arts. 1º, inciso I; 16, inciso III, alíneas ´b´ e ´c´; 19 e 23, inciso III, todos da Lei 8.443/1992, e nos arts. 1º, inciso I; 209, incisos II e III; 210 e 214, inciso III, do Regimento Interno TCU, julgar irregulares as contas da Sra. Maria Lysia Vieira de Carvalho (CPF XXX.159.307-XX) e da Casa de Petrópolis - Instituto de Cultura (CNPJ 02.995.361/0001-40) , e condená-las ao pagamento das quantias a seguir especificadas, abatidas as quantias eventualmente ressarcidas, com a fixação do prazo de quinze dias, a contar da notificação, para comprovar, perante o Tribunal (art. 214, inciso III, alínea ´a´, do Regimento Interno) , o recolhimento da dívida aos cofres do Fundo Nacional de Cultura, atualizada monetariamente e acrescida dos juros de mora, calculados a partir da data discriminada, até a data do recolhimento, na forma prevista na legislação em vigor:
	Valor (R$) 
	Data

	2.000,00
	25/01/2000

	1.135,00
	02/02/2000

	2.000,00
	17/02/2000

	680,00
	03/03/2000

	111,00
	24/03/2000

	5.000,00
	11/04/2000

	3.500,00
	10/07/2000

	730,00
	20/07/2000

	1.000,00
	24/07/2000

	1.000,00
	26/07/2000

	4.000,00
	28/07/2000

	2.000,00
	02/08/2000

	4.500,00
	04/08/2000

	1.200,00
	10/08/2000

	1.000,00
	18/08/2000

	1.500,00
	23/08/2000

	750,00
	14/09/2000

	4.500,00
	20/09/2000

	1.468,33
	29/09/2000

                                         Valor total do débito atualizado até 15/7/2019: R$	 119.039,39
c) autorizar, desde logo, nos termos do art. 28, inciso II, da Lei 8.443/1992, a cobrança judicial das dívidas caso não atendidas as notificações;
	d) autorizar o pagamento das dívidas em até 36 parcelas mensais e consecutivas, nos termos do art. 26 da Lei 8.443/1992 e do art. 217 do Regimento Interno, fixando-lhes o prazo de quinze dias, a contar do recebimento da notificação, para comprovarem perante o Tribunal o recolhimento da primeira parcela, e de trinta dias, a contar da parcela anterior, para comprovarem o recolhimento das demais parcelas, devendo incidir sobre cada valor mensal, atualizado monetariamente, os juros de mora devidos, na forma prevista na legislação em vigor;
	e) alertar às responsáveis que a falta de comprovação do recolhimento de qualquer parcela importará no vencimento antecipado do saldo devedor, nos termos do § 2º do art. 217 do Regimento Interno deste Tribunal;
	f) enviar cópia do Acórdão que vier a ser proferido ao Ministério da Cultura - MinC, à Secretaria Federal de Controle Interno; e às responsáveis, para ciência, informando que a deliberação, acompanhada do Relatório e Voto que a fundamentarem, estará disponível para consulta no endereço www.tcu.gov.br/acordaos, além de esclarecer que, caso requerido, o TCU poderá fornecer as correspondentes cópias, em mídia impressa, aos interessados e às responsáveis arrolados nestes autos;
	g) encaminhar cópia da deliberação, bem como do relatório e do voto que a fundamentarem, ao Procurador-Chefe da Procuradoria da República no Estado do Rio de Janeiro, nos termos do § 3º do art. 16 da Lei 8.443/1992 c/c o § 7º do art. 209 do Regimento Interno do TCU, para adoção das medidas que entender cabíveis."
3.	Enfim, por intermédio do Exmo. Sr. Procurador Sérgio Ricardo da Costa Caribé, o MPTCU anuiu à aludida proposta da unidade técnica, tendo lançado o seu parecer à Peça 36 nos seguintes termos:
"Trata-se de tomada de contas especial instaurada pelo então Ministério da Cultura (MinC) em razão da impugnação parcial das despesas realizadas na execução do Convênio 44/1999, cujo objeto consistiu na ´realização de obras civis no 1° e 2° pavimentos da Casa de Petrópolis, aquisição de equipamentos/mobiliários para implementação de atividades artísticas e culturais, em Petrópolis/RJ´, no âmbito do denominado projeto cultural Pronac 99-6109 (peça 2, p. 67-84) .
A responsabilidade pelas irregularidades foi atribuída à Casa de Petrópolis - Instituto de Cultura (CPIC) e à Sra. Maria Lysia Vieira de Carvalho, presidente da instituição à época da ocorrência dos fatos, conforme análise consubstanciada no Relatório de Tomada de Contas Especial (peça 8, p. 18-23) . No âmbito do Tribunal, os responsáveis foram chamados a se manifestar acerca da ocorrência de débito no valor original de R$ 42.896,28, resultante das irregularidades que remanesceram após a análise preliminar efetuada pela Secretaria de Controle Externo de Tomada de Contas Especial (SecexTCE, peças 14 a 16) .
Somente a Sra. Maria Lysia Vieira de Carvalho se manifestou em relação às irregularidades que lhe foram atribuídas. Após a análise empreendida pela unidade técnica, por intermédio dos pronunciamentos convergentes constantes das peças 33 a 35, foi formulada proposta de acolhimento parcial das alegações de defesa e de julgamento pela irregularidade das contas, com imputação de débito no montante de R$ 38.074,33 (peças 33, p. 21-22, 34 e 35) .
Registro, inicialmente, que as questões preliminares suscitadas pela Sra. Maria Lysia Vieira de Carvalho foram apropriadamente refutadas pela SecexTCE. Quanto ao mérito, em consonância com o posicionamento manifestado pela unidade técnica, considero que os elementos de defesa apresentados pela gestora não foram suficientes para afastar sua responsabilidade, na medida em que sobejaram não elididas as falhas concernentes à aplicação de parte dos recursos federais em itens não previstos no plano de trabalho e à realização de saques diretamente na conta específica.
No tocante à realização de despesas, no montante de R$ 4.932,95, que não haviam sido inicialmente previstas, considero pertinente a proposta de afastamento da quase integralidade do dano inicialmente apurado. Conforme registrado no Parecer Financeiro 153/2016, com exceção da aquisição de vinho, no valor de R$ 111,00, os gastos não previstos contemplaram itens como impressão de ingressos, material de escritório e de expediente, folhetos e folder, serviços de divulgação da exposição, etc. 
Dessa forma, alinhando-me à análise empreendida pela SecexTCE, a despeito da ausência de previsão no plano de trabalho, julgo ser factível considerar que essas despesas guardam relação com o objeto do convênio em análise, o qual, conforme visto, referiu-se à ´realização de obras civis no 1° e 2° pavimentos da Casa de Petrópolis, aquisição de equipamentos/mobiliários para implementação de atividades artísticas e culturais, em Petrópolis/RJ´ (grifamos) . 
Portanto, tendo em vista que os valores foram, em regra, aplicados no atendimento de finalidade compatível com os objetivos pactuados no convênio, a falha referente à realização de despesas não previstas constatada nesta TCE pode ser entendida como desvio de objeto, circunstância que, de acordo com a jurisprudência majoritária deste Tribunal, constitui infração que enseja o julgamento pela irregularidade das contas, porém, sem imputação de débito (Acórdãos TCU 1.482/2005 e 1.007/2014, ambos da Primeira Câmara, relatores Ministros Marcos Vinicios Vilaça e Weder de Oliveira, respectivamente) . Por esse motivo, concordo com a proposta de acolhimento parcial das alegações de defesa da Sra. Maria Lysia Vieira de Carvalho, devendo remanescer como débito, em relação a este ponto, somente a despesa referente à aquisição de vinho, no valor de R$ 111,00, por não guardar relação com os objetivos definidos no Convênio 44/1999.
No que diz respeito à realização de saques em espécie, conforme restou demonstrado no Parecer Financeiro 153/2016, por meio do qual o MinC efetuou a análise da documentação encaminhada a título de prestação final de contas do Convênio 44/1999, diversos cheques foram descontados da conta específica diretamente no caixa. As retiradas perfizeram o valor total de R$ 37.963,32, o qual foi utilizado para o pagamento de diversas despesas, correspondentes a bens e serviços originários de fornecedores variados (peça 5, p. 78-79) .
Esse modo de agir, além de constituir afronta ao art. 20 da Instrução Normativa STN 1/1997, vigente à época, vai de encontro ao entendimento firmado em diversas deliberações desta Corte de Contas, segundo o qual o saque de valores relativos a convênio diretamente no caixa impede a constatação do nexo de causalidade entre a aplicação dos recursos federais transferidos e as despesas supostamente relacionadas com o instrumento (Acórdãos TCU 6.794/2011, 4.206/2010 e 3.451/2015, todos da Segunda Câmara, da relatoria dos Ministros Augusto Nardes, Augusto Sherman Cavalcanti e de Vossa Excelência, respectivamente) .
Com o intuito de demonstrar a regularidade na aplicação dos recursos, a responsável recorreu aos Acórdão 5423/2017-TCU-Segunda Câmara e 9.056/2017-1ª Câmara, os quais registraram que a realização de saques em espécie na conta bancária específica do convênio não constitui necessariamente óbice intransponível à comprovação do liame causal. No entanto, os votos condutores dos referidos acórdãos também deixaram assente que, nessa circunstância, torna-se necessária a apresentação de provas que permitam, ainda que indiretamente, comprovar que o destino dos valores sacados tenha sido realmente aquele previsto na norma ou no ajuste firmado. 
No caso em análise, essas provas não foram apresentadas. Não há, nos autos, elementos capazes de demonstrar que os valores sacados diretamente da conta bancária do convênio tenham sido realmente utilizados no pagamento das despesas referentes às notas fiscais indicadas. Ademais, em regra, os acórdãos aduzidos pela responsável também utilizaram o critério da contemporaneidade entre os saques dos cheques e a realização das despesas para o estabelecimento do nexo causal. Esse critério também não foi atendido no presente caso, pois verificou-se considerável interregno temporal entre esses eventos, o qual, em algumas situações, chegou a ser de quatro meses (peça 33, p. 8-9) . 
Dessa forma, considero apropriada a proposta da unidade instrutiva de julgar irregulares as contas dos responsáveis e condená-los, solidariamente, ao ressarcimento do débito no montante original de R$ 38.074,33, resultante da soma da quantia sacada diretamente no caixa (R$ 37.963,33) com aquela relativa à despesa realizada sem previsão no plano de trabalho (aquisição de vinho, no valor de R$ 111,00) . 
Por fim, releva frisar a ocorrência da prescrição da pretensão punitiva do TCU. Com base nas informações registradas na tabela constante da peça 33, p. 21-22, a última data de ocorrência dos débitos sob a responsabilidade da Sra. Maria Lysia Vieira de Carvalho foi 29/9/2000. A citação da responsável foi autorizada em 29/8/2018 (peça 16) , tendo transcorrido, portanto, prazo superior a dez anos, o que afasta a possibilidade de aplicação de sanção, nos termos do Acórdão 1441/2016-TCU-Plenário, por meio do qual o Tribunal apreciou Incidente de Uniformização de Jurisprudência sobre a matéria.
Diante do exposto, este membro do Ministério Público de Contas manifesta-se de acordo com a proposta de encaminhamento formulada pela SecexTCE." 
É o Relatório.

8.1. Elísio de Azevedo Freitas (18596/OAB-DF), entre outros, representando a Sra. Maria Lysia Vieira de Carvalho.

Procurador Sergio Ricardo Costa Caribé.

TOMADA DE CONTAS ESPECIAL. MINISTÉRIO DA CULTURA (EXTINTO). CONVÊNIO. OBRAS CIVIS NA CASA DE PETRÓPOLIS. PARCIAL IMPUGNAÇÃO DOS DISPÊNDIOS. CITAÇÃO. APRESENTAÇÃO DE ALEGAÇÕES DE DEFESA POR APENAS UM RESPONSÁVEL. REVELIA DO OUTRO. COMPROVADA EXECUÇÃO FÍSICA DOS AJUSTES. POSSÍVEL FALHA NA EXECUÇÃO FINANCEIRA. EVENTUAIS SAQUES NA CONTA-CORRENTE SEM A POSTERIOR COMPROVAÇÃO DOCUMENTAL. LONGO PRAZO TRANSCORRIDO PARA A EFETIVA NOTIFICAÇÃO DOS RESPONSÁVEIS SOBRE AS EVENTUAIS PENDÊNCIAS DOCUMENTAIS (16 ANOS APÓS A PRESTAÇÃO DE CONTAS). EVIDENTE PREJUÍZO AO CONTRADITÓRIO E À AMPLA DEFESA. AUSÊNCIA DOS PRESSUPOSTOS DE CONSTITUIÇÃO E DESENVOLVIMENTO VÁLIDO E REGULAR DO PROCESSO. ARQUIVAMENTO SEM O JULGAMENTO DE MÉRITO. CIÊNCIA.

TOMADA DE CONTAS ESPECIAL (TCE)

Secretaria de Controle Externo de Tomada de Contas Especial (SecexTCE).

Trata-se de tomada de contas especial instaurada pelo então Ministério da Cultura (MinC) em desfavor da Casa de Petrópolis - Instituto de Cultura, além da sua presidente (Maria Lysia Vieira de Carvalho) , diante da parcial impugnação dos dispêndios inerentes ao Convênio 44/1999 destinado à "realização de obras civis no 1° e 2° pavimentos da Casa de Petrópolis, aquisição de equipamentos/mobiliários para implementação de atividades artísticas e culturais, em Petrópolis/RJ" a partir do aporte de recursos federais sob o valor de R$ 100.972,50, tendo a vigência do ajuste sido estipulada para o período de 22/10/1999 a 19/2/2000.
Na fase interna desta TCE, inobstante a indicação pelo IPHAN do suposto cumprimento do objeto pactuado, o MinC aprovou apenas parcialmente a execução financeira do ajuste em face das seguintes irregularidades: (i) notas fiscais vencidas; (ii) inclusão de itens não previstos no plano de trabalho como dispêndios; (iii) saques em espécie; e (iv) rendimentos não auferidos; tendo o débito total sido apontado sob o valor de R$ 58.896,28.
No âmbito do TCU, a SecexTCE promoveu inicialmente a citação da responsável e, solidariamente, da Casa de Petrópolis - Instituto de Cultura pela não comprovação da boa e regular aplicação dos recursos federais diante dos valores aplicados em desacordo com o plano de trabalho (R$ 4.932,95) e dos saques em espécie (R$ 37.963,33) , sob o valor total aí de R$ 42.896,28, sugerindo o afastamento das duas outras irregularidades.
A despeito, contudo, de terem sido regularmente promovidas as citações, apenas a Sra. Maria Lysia Vieira de Carvalho apresentou as suas alegações de defesa, ao passo que a Casa de Petrópolis - Instituto de Cultura deixou transcorrer in albis o prazo para a apresentação da sua defesa, passando à condição de revel, nos termos do art. 12, § 3º, da Lei nº  8.443, de 1992.
A referida responsável apresentou, assim, as suas alegações de defesa às Peças 25/32, aduzindo, em síntese, os seguintes elementos: (i) o pleno cumprimento do objeto pactuado restaria atestado pelo IPHAN e pelo MinC; (ii) os saques em espécie e o suposto desvio de objeto na aquisição de itens não previstos no plano de trabalho não impediriam a comprovação do nexo causal entre as receitas e as despesas do convênio; (iii)  os erros na planilha de despesas elaborada pelo MinC levantariam suspeitas sobre o suposto débito; (iv) o longo lapso temporal entre a execução do convênio e o chamamento da responsável (19 anos) , com o prejuízo ao contraditório e à ampla defesa; (v) a existência de possível extravio de documentação alegadamente encaminhada pela defendente; (vi) os bens adquiridos teriam sido aproveitados e revertidos em prol da coletividade, sem o locupletamento, o dolo ou a culpa por parte da responsável; (vii) a responsabilidade nesse caso seria subjetiva e, assim, deveria restar comprovada, mas isso não teria ocorrido,  não subsistindo o ato ilícito, o dolo ou a culpa e o nexo causal entre a ação ou omissão do agente e o suposto ato nocivo; e (viii) as irregularidades seriam formais, com os pagamentos em espécie sido feitos, inclusive, em valores inferiores a R$ 30,00 e em pertinência com o objeto pactuado, tendo a execução do ajuste rendido frutos permanentes para a instituição, com as memoráveis exposições, a exemplo da intitulada como "Séculos das Mulheres". 
De todo modo, após a análise final do feito, ao vislumbrar que os dispêndios em desacordo com o plano de trabalho corresponderiam ao desvio de objeto, com a implementação de atividades artísticas e culturais como objetivo final das obras civis pactuadas, com a exceção para a aquisição de vinho (R$ 111,00) , a unidade técnica propôs a parcial rejeição das alegações de defesa apresentadas pela Sra. Maria Lysia Vieira de Carvalho, com o julgamento pela irregularidade das suas contas, para lhe imputar o correspondente débito em solidariedade com a Casa de Petrópolis sob o valor de R$ 38.074,33 ante a exclusão de R$ 4.821,95 pelo aludido desvio de objeto, a despeito de deixar de pugnar pela aplicação da subsequente multa legal, diante da prescrição da pretensão punitiva do TCU, tendo o MPTCU anuído a essa proposta.
Peço licença, contudo, para discordar da unidade técnica e do MPTCU, passando a pugnar pelo arquivamento do feito, sem o julgamento de mérito, diante da falta dos pressupostos de constituição e desenvolvimento válido e regular do processo, nos termos do art. 212 do RITCU, em face do longo transcurso de tempo desde o aludido evento até o 1º chamamento pela administração federal para a solução das pendências documentais.
8.	Bem se vê que a aludida responsável teria atuado pela busca da boa-fé no presente feito, buscando esclarecer as referidas pendências documentais ensejadoras do suscitado dano ao erário, mas não teria conseguido esclarecer todas as pendências diante desse longo transcurso de tempo.
9.	Ocorre, todavia, que, a despeito de os responsáveis terem tempestivamente prestado as contas do ajuste no exercício de 2000, eles somente teriam sido notificados pelo órgão repassador em 2007 (7 anos após a prestação de contas) para a apresentação de eventuais documentos pendentes, a exemplo de algumas notas fiscais, com a correspondente relação de pagamentos, e somente teriam sido notificados das supostas falhas em 2016 (16 anos após a prestação de contas) , com a identificação das supostas inconsistências documentais, tendo a citação sido promovida no âmbito do TCU apenas em 2018 (18 anos após a prestação de contas) , e todo esse longo transcurso de tempo teria resultado em evidente obstáculo ao pleno exercício da ampla defesa pelos responsáveis.
10.	Em plena sintonia, portanto, com a jurisprudência do Tribunal (v.g.: Acórdão 519/2011-TCU-Plenário, Acórdão 6.359, da 1ª Câmara, e Acórdão 6185/2019-TCU-Segunda Câmara) , o TCU deve promover o arquivamento do presente feito, sem o julgamento de mérito, em face da falta dos pressupostos de constituição e desenvolvimento válido e regular do processo, nos termos do art. 212 do RITCU, diante dos elementos de convicção até aqui obtidos nos autos.
Ante o exposto, pugno pela prolação do Acórdão ora submetido a este Colegiado.
TCU, Sala das Sessões, em 19 novembro de 2019.
Ministro-Substituto ANDRÉ LUÍS DE CARVALHO
Relator